【裁判字號】    88,上易,4650
【裁判日期】    890112
【裁判案由】    傷害
【裁判全文】
臺灣高等法院刑事判決                          八十八年度上易字第四六五號
    上  訴  人
    即  被  告  丁○○
右上訴人因傷害案件，不服臺灣台北地方法院八十八年度易字第一五五六號，中華民
國八十八年八月三十一日第一審判決（起訴案號：臺灣台北地方法院檢察署八十七年
度偵字第二四二八三號）提起上訴，本院判決如左：
    主  文
原判決撤銷。
丁○○無罪。
    理  由
一、公訴意旨略以：上訴人即被告丁○○於民國八十七年八月四日晚上十二時許，在
    台北市○○街一八一巷九弄二四之三號住處，因細故與告訴人即其妻丙○○發生
    爭吵，竟心生不滿，出手毆打季女，致季女受有右上肢、右下肢多處瘀血之傷害
    ，因認被告涉有刑法第二百七十七條第一項之傷害罪嫌等情。
二、按犯罪事實，應依證據認定之，無證據不得推定其犯罪事實。又不能證明被告犯
    罪者，應諭知無罪之判決，刑事訴訟法第一百五十四條、第三百零一條第一項分
    別定有明文。次按認定犯罪事實所憑之證據，雖不以直接證據為限，間接證據亦
    包括在內，然而無論直接證據或間接證據，其為訴訟上之證明，須於通常一般之
    人均不致有所懷疑，而得確信其為真實之程度者，始得據為有罪之認定，倘其證
    明尚未達到此一程度，而有合理之懷疑存在而無從使事實審法院得有罪之確信時
    ，即應由法院為諭知被告無罪之判決，最高法院七十六年台上字第四九八六號著
    有判例。
三、公訴人認被告涉犯前開犯嫌，無非係以其事已據告訴人指訴綦詳，且有診斷證明
    書一件及照片多紙附卷可稽，資為論據。被告則堅決否認其有前揭犯行，辯稱：
    告訴人精神有問題，且多次要自殺，告訴人當時持刀要自殺，因情況急迫，伊為
    搶季女手上之刀，不得不打季女之手，以奪刀，並無傷害季女之犯意等語。
四、經查：
（一）本案被告與告訴人同處一室，告訴人受傷，有診斷證明書與照片在卷可稽。究
      竟發生何事致告訴人受傷，被告與告訴人各執一詞，爰有查明告訴人之指述是
      否與事實相符之必要。告訴人否認伊當時要自殺，於原審指稱：「（當天之情
      形？）我自己到外面拿拖把，他到後面找我吵，他要打電話給我媽，我說幹什
      麼每次打電話給我媽，我去攔電話，他一手把我壓下來，用電話線綁我，是一
      邊綁我，一邊要打電話，我掙扎著按下電話。」云云（見原審卷第四十六頁）
      ，於本院訊問時指稱：「當天我晚上七點多回到家，我要拖地，他說要拖，後
      來到十二點多他尚在看電視，都沒有動我就很生氣，並與他發生口角，後來我
      就去後陽台拿拖把，被告就到後陽台罵我說這麼晚拖什麼地，他將我的拖把搶
      下，我們又起爭執，後來又吵到錢去了，他就說要打電話叫他姐來，我說我們
      吵關你姐何事，後來他又說要找我媽媽來，我阻止他打電話，他就一拳打來，
      並說若我再碰電話就要一拳打死我，我又要去壓電話，他就拉二個電視間的黑
      色電線，將我手綁起來，並壓在茶几上，我當時又要去壓電話，他又用腳踢我
      ，並踢到右腳，第一通電話他打給他姐，第二通打給我媽，叫我媽快來，並說
      要出事，並說有把我綁起來，後來我將電話壓掉，因他姐第一個先到，那時被
      告才將我手放掉去開門。」云云（見本院卷八十八年十一月一日筆錄）。惟查
      被告既已毆打告訴人，何故執意打電話予告訴人之母，不怕告訴人娘家興師問
      罪？被告又因何故，必須俟其姊到達時，才將告訴人之手放掉去開門？究竟顧
      慮告訴人會有如何之舉動，即有審酌被告電話中如何表示之必要。
（二）證人即告訴人之母乙○○○於原審證稱：「（八十七年八月四日晚上十二時，
      到北市○○街一八一巷九弄二十四之三號住處？）是，是被告打電話叫我去，
      說我女兒要自殺，他拿繩子把她綁起來，我問他為什麼拿繩子綁她，電話就被
      掛掉，．．．．．．」、「我去時我女兒坐在椅子上哭」、「我有看她腿有紅
      腫。我問被告用什麼東西綁，他說用電線，我沒有看到我女兒拿刀子，我問女
      兒是否自殺，她說沒有。」等語（見原審卷第四十三頁），於本院中證稱：「
      被告晚上十二點多打電話到我家說跟我女兒吵架，用繩子把我女兒綁住，叫我
      趕快過去，我再問他時他電話就掛掉了，我叫甲○○載我過去。」、「（被告
      為何綁她？）我不知道。」、「（你不可能不知道？）他說丙○○要自殺。」
      、「（你有無問丙○○為何要自殺？）我只問為何吵架，他說因為拖地。」等
      語（見本院八十八年十二月十三日訊問筆錄），被告之姊戊○○於原審中證稱
      ：「我弟弟打電話叫我去，說他太太要自殺，他控制不住場面。」等語（見原
      審卷第四十三頁），並於本院訊問時證稱：「我弟弟打電話給我叫我去說他無
      法控制丙○○要自殺的情況。」、「（她媽與她弟弟有無問為何要自殺？）她
      媽媽有問我弟弟，我弟弟將狀況說給她聽。」、「（丙○○有無反駁？）沒有
      ，她只是哭。」等語（本院八十八年十二月十三日訊問筆錄），本院改問證人
      即告訴人之弟甲○○證稱：「（是否如此？）不敢確定，但有點類似。」等語
      （見本院八十八年十二月十三日訊問筆錄），參互以觀，足證被告係因告訴人
      作態自殺，乃加以阻止，且因恐無法控制場面，乃打電話予被告之姊及告訴人
      之母求救，反遭告訴人切斷電話。另由證人甲○○於本院訊問時證稱：「（被
      告為何要綁她？）因被告說我姐姐要自殺。」、「（有無問你姐姐為何要自殺
      ？）這要問我姐夫實際情形我不清楚。」、「（為何要問你姐夫？）因為是好
      久的事。」、「（當場你與你媽媽有無問丙○○為何自殺？）不太好意思。」
      等語（見本院八十八年十二月十三日訊問筆錄），告訴人為證人乙○○○之女
      、甲○○之姊，證人甲○○自應問明其姊是因自殺遭被告阻止而成傷，抑遭被
      告毆打成傷，若係被毆成傷，豈有不興師問罪之理，何有不好意思問可言。既
      未興師問罪，顯見當時實情係告訴人有作態自殺情形，復因告訴人係其姊，不
      便為不利告訴人之證言，故證稱實際情形被告較為清楚，是被告所辯應堪採信
      。抑有進者，若告訴人確遭被告毆打，則打電話求救者，應該係告訴人而非被
      告，切斷電話者，應該係被告而非告訴人。參以被告俟其姊到達時，才將告訴
      人之手放掉去開門，顯係之前係因恐告訴人自殺之舉。另由告訴人之傷僅係五
      處瘀血，分布在右上肢、右下肢與左上肢，毫無頭部、顏面、身軀之傷，倘係
      毆妻而專打四肢，似與訴訟上所見常情不合；倘被告也有毆打頭面身軀，惟因
      告訴人防範得宜，而未擊中，則告訴人已遭電纜線綁手時，告訴人又豈能防禦
      ？適足反證被告之目的僅在阻止告訴人自殺，所致告訴人之瘀傷，則因被告旨
      在阻止自殺，其行為無違法性，自不構成傷害罪。本案告訴人否認自殺，指訴
      被告故意毆打云云，尚難採信。
（三）至告訴人指稱：證人戊○○於原審證稱：「我到時都已結束，季（指告訴人）
      不講話，走到陽台哭」與其於本院訊問時證稱：「我到時，季有拿一小刀，從
      廚房走，經客廳要走到臥室地方，拿小刀比著手腕，假裝要自殺」有出入；及
      戊○○與被告所述刀之態樣不符云云。按證人戊○○係在被告阻止告訴人作態
      自殺後到場，證人戊○○描述到場後所發生之事，不足影響本案前揭認定，亦
      難據以認定證人戊○○證稱：被告打電話說他太太要自殺，他控制不住場面等
      情與事實不符。又證人戊○○並未親見其未到場前，告訴人作態自殺時所用之
      刀，伊所述之刀，係告訴人於其到場後再度作態自殺所用之刀，業據證人戊○○於本院證述明確（見本院八十八年十二月十三日訊問筆錄），則其與被告所
      述刀樣不符，亦不足影響本案前揭認定。本案事實業臻明確，告訴人是否有被
      告所指精神狀況異常情形，既未據被告提出足資認定之證據，且與本案前揭認
      定已無關宏旨，無調查之必要，併此敘明。
（四）此外，復查無其他積極事證，足認被告有故意毆打告訴人之犯行，既不能證明
      被告犯罪，即應為無罪之諭知。原審予以論罪科刑，即有未洽。被告上訴否認
      犯行，指摘原判決不當，為有理由，自應由本院予以撤銷改判，並為被告無罪
      之判決。
據上論斷，應依刑事訴訟法第三百六十九條第一項前段、第三百六十四條、第三百零
一條第一項判決如主文。
本案經檢察官蔡茂松到庭執行職務。
中    華    民    國  八十九    年        一        月      十二      日
                            台灣高等法院刑事第二十四庭
                                審判長法  官  陳  貽  男
                                      法  官  李  世  貴
                                      法  官  聶  齊  桓
右正本證明與原本無異。
不得上訴。
                                      書記官  于      誠
中    華    民    國    八十九    年        一        月      十四      日


司法院資訊處製作；財團法人民間司法改革基金會備份。
